【裁判字號】    96,交抗,3
【裁判日期】    970131
【裁判案由】    違反道路交通管理處罰條例聲明異議
【裁判全文】
福建高等法院金門分院交通事件裁定       96年度交抗字第3號
抗  告  人
即 異 議人  甲○○
上列抗告人因違反道路交通管理處罰條例案件，不服福建金門地
方法院中華民國96年11月15日所為裁定（96年度交聲字第19號；
處分機關案號：金門縣公路監理所民國96年 9月13日金監裁字第
裁36-T00000000號、同年月14日金監裁字第裁36-T00000000號）
，提起抗告，本院裁定如下：
    主  文
抗告駁回。
    理  由
一、本件抗告人即異議人甲○○聲明異議意旨略以：金門縣公路
    監理所於民國96年9月13日，以抗告人經警舉發於96年8月26
    日下午 2時55分，在金門縣金湖鎮下莊駕駛執照逾有效期間
    駕車，違反道路交通管理處罰條例第22條第1項第7款規定，
    裁處罰鍰新臺幣（下同）1千8百元（金監裁字第裁36-T0000
    0000號）。並於96年9月14日，以抗告人經警舉發於96年8月
    26日下午 2時55分，在金門縣金湖鎮下莊(一)駕車行經有燈光
    號誌管制之交岔路口闖紅燈；(二)不服從交通勤務警察或依法
    令執行交通指揮，稽查任務人員之指揮。分別違反道路交通
    管理處罰條例第53條第 1項、第60條第2項第1款規定，裁處
    罰鍰3千6百元，並記違規點數4點（金監裁字第裁36-T00000
    000號）。惟查：(一)憲法第 8條第1項規定：「人民身體之自
    由應予保障，除現行犯之逮捕由法律另定外，非經司法或警
    察機關依法定程序，不得逮捕拘禁。非由法院依法定程序，
    不得審問處罰。非依法定程序之逮捕、拘禁、審問、處罰，
    得拒絕之。」又道路交通管理處罰條例第 4條規定：「駕駛
    人駕駛車輛或行人在道路上，應遵守道路交通標誌、標線、
    號誌之指示、警告、禁制規定，並服從執行交通勤務之警察
    或依法令執行指揮交通及稽查任務人員之指揮。」固可瞭解
    警察為執行法令所賦予之交通勤務，有「指揮」駕駛人之權
    力。惟就其規定，無法明白指揮權之實質內容，包括如何開
    始、如何進行及執行時間、場所的界限。而警察行使指揮權
    ，仍應依法行政，遵守法律保留及法律優位原則。故員警以
    本法做為警察指揮權手段之行使，包括攔阻、詢問、令當事
    人交付應攜帶之證明文件以便查驗等行為，違反他人意志而
    令其暫時停止行動，甚至剝奪他人自由，已限制「人身自由
    」，而違反憲法第 8條保障人身自由之意旨。(二)道路交通管
    理處罰條例第 2條規定「道路交通管理、處罰，依本條例規
    定；本條例未規定者，依其他法律規定。」查警察職權行使
    法第 1條規定：「為規範警察依法行使職權，以保障人民權
    益，維持公共秩序，保護社會安全，特制定本法。」同法第
    6、7、8 條對於車輛攔停之程序、時間、場所、限制，均有
    詳盡之規定。金門縣警察局員警執行車輛攔停之勤務，自應
    依據上揭規定辦理。金門縣警察局員警依道路交通管理處罰
    條例第 4條「指揮」車輛名義執行車輛「攔停」，未依據法
    定程序，並已違反道路交通管理處罰條例第 2條及警察職權
    行使法第6、7、8條等規定。(三)警察職權行使法第3條規定：
    「警察行使職權，不得逾越所欲達成執行目的之必要限度，
    且應以對人民權益侵害最小之適當方法為之。」又依同法第
    6、7條規定，警察不得任意臨檢、路檢，除非以「防止犯罪
    ，或處理重大公共安全或社會秩序事件而有必要者」，在警
    察機關主管長官指定下，警察始能在「指定的公共場所、路
    段及管制站」臨檢或「攔停」車輛；同法第 8條復規定：「
    警察對於已發生危害或依客觀合理判斷易生危害之交通工具
    ，得予以攔停。」亦明揭警察執行交通勤務「攔停」車輛，
    必須遵守警察職權行使法規定，不得逾越所欲達成執行目的
    之必要限度，並須遵守一定程序，且僅限於「已發生危害或
    依客觀合理判斷易生危害之交通工具」之情形。依據金門縣
    警察局96年9月7日金警交字第0960013374號函檢附之證據，
    該局對抗告人闖紅燈之行為，可逕行舉發，並無追逐、攔停
    或尾隨之必要，員警攔停抗告人之車輛，已違反道路交管理
    處罰條例第 2條及警察職權行使法第1、3條之規定；且當時
    並非「在警察機關主管長官指定下，警察於指定公共場所、
    路段及管制站攔停車輛」之情形。況抗告人係停車等待交通
    號誌變換後，方依車輛行駛速度行駛，於第一時間並未發現
    有闖紅燈之行為，當時抗告人處於一般駕駛人正常行駛狀態
    ，亦無「已發生危害或依客觀合理判斷易生危害之交通工具
    得予攔停」之情形。員警由後方追逐、攔停或尾隨抗告人，
    均已違反道路交通管理處罰條例第2條及警察職權行使法第6
    、7、8條等規定。金門縣警察局依道路交通管理處罰條例第
    4 條「指揮」車輛名義執行車輛「攔停」，適用法令顯有錯
    誤，違反憲法第 8條保障人身自由規定，未依據法定程序執
    行車輛「攔停」，違反道路交通管理處罰條例第 2條及警察
    職權行使法第 1、3、6、7、8條等規定，員警之「指揮」屬
    違法行為，抗告人依憲法第 8條之規定，得拒絕之，自無道
    路交通管理處罰條例第60條第2項第1款規定之情形。金門縣
    公路監理所依據金門縣警察局之違法行為，所為96年 9月14
    日金監裁字第裁36-T00000000號裁決書之處分，應予撤銷。
    再道路交通管理處罰條例第 89條及刑事訴訟法第155條規定
    ：「無證據能力、未經合法調查之證據，不得作為判斷之依
    據。」金門縣警察局員警之「指揮」既屬違法，其後取得抗
    告人駕駛執照逾有效期間仍駕車之證據，自不得作為判斷之
    依據。金門縣公路監理所依據金門縣警察局之違法行為，所
    作成96年 9月13日金監裁字第裁36-T00000000號裁決書之處
    分，亦應予撤銷云云。
二、原審則以：(一)抗告人駕駛牌照號碼 6F-1421號自小客車，於
    96年 8月26日14時55分，在金湖鎮○○○○路口違規紅燈左
    轉，違反道路交通管理處罰條例第53條第 1項之違規事實，
    除有金門縣警察局製發之舉發違反道路交通管理處罰事件通
    知單外，並據證人即舉發本件違規事件之員警陳博明於原審
    證稱：「當天我與黃裕翔兩人同時執行闖紅燈的執法勤務，
    在下莊路口，持手提攝影機輔助執行勤務，後來在14時45分
    的時候，發現自小客車 6F-1421由下莊光武路，闖紅燈直行
    ，經本所的執行同仁以警車蜂鳴器示警，並由車上同仁以手
    勢，指揮示意停車，均不理，本所因為考量駕駛人的安全，
    所以未強勢攔車，僅尾隨其後，待其停車再開單告發」；證
    人即員警黃裕翔亦證稱：「當天我負責駕駛，因為怕異議人
    發生事故，所以我們尾隨他的車後，並以警笛、蜂鳴器、手
    勢攔停，但是異議人視而不見，我們沒有強行攔停的原因，
    是怕路人危險」等語。且抗告人對於闖紅燈部分亦表示沒有
    意見，足見抗告人當日確有行經有燈光號誌管制之交岔路口
    闖紅燈之違規事實。(二)抗告人對於行經有燈光號誌管制之交
    岔路口闖紅燈之違規事實，雖未否認，惟認為對於此一違規
    事實，原舉發機關金門縣警察局可以逕行舉發，無需攔停車
    輛，且金門縣警察局員警攔停抗告人的車輛過程，不符合警
    察職權行使法規定之要件，違反憲法保障人身自由之規定，
    抗告人自得拒絕，並不構成道路交通管理處罰條例第60條第
    2項第1款規定之不服從交通勤務警察或依法令執行交通指揮
    、稽查任務人員之指揮或稽查。然查：1.關於警察職權之行
    使，固制定有警察職權行使法，依該法第 1條所示立法意旨
    ，查係為規範警察依法行使職權，以保障人民權益，維持公
    共秩序，保護社會安全而制定。而警察職權行使法，僅為規
    範警察職權行使之普通法，如因特定事務制定有警察職權行
    使之法律，則為特別法，適用順序應優先於普通法。查道路
    交通管理處罰條例係為道路交通管理、處罰而制定，並賦予
    交通勤務警察有道路交通管理之稽查，違規紀錄等職權，有
    關道路交通管理之稽查，違規紀錄等職權之行使，乃警察職
    權行使法之特別法，應優先適用。本件金門縣警察局員警執
    行交通勤務，所應適用之法律依據乃道路交通管理處罰條例
    ，而非警察職權行使法，抗告人誤認應依警察職權行使法，
    並據此認定金門縣警察局員警之攔停行為違法，即非有理。
    2.對於違反道路交通管理處罰條例之行為人，舉發機關應逕
    行舉發或攔停車輛後當場舉發？道路交通管理處罰條例並無
    明文規定，僅於第 27條之2對於某些特定之違規行為，規定
    在當場不能或不宜攔截製單舉發者，得逕行舉發。足見舉發
    機關對於違規者，原則上應當場攔截製單舉發，僅例外於符
    合道路交通管理處罰條例第7條之2規定要件之情形，始得逕
    行舉發。然縱屬符合道路交通管理處罰條例第7條之2規定之
    要件，亦非課予舉發機關應逕行舉發之義務。當場攔截製單
    舉發或逕行舉發，要屬舉發機關裁量權之行使。本件抗告人
    闖紅燈之行為，雖符合道路交通管理處罰條例第 7條之2第1
    項第 1款前段規定之違規類型，然舉發機關依其裁量而予以
    當場攔截製單舉發，並無違法。3.警察機關對於闖紅燈之違
    規行為，既得裁量是否當場攔截開單告發或是逕行舉發，金
    門縣警察局員警依當時之情形，認定抗告人闖紅燈違規，以
    車上警笛、蜂鳴器、手勢攔停，抗告人明知警察欲攔停其駕
    駛之汽車，而拒絕停車受檢，即已合於道路交通管理處罰條
    例第60條第2項第1款所定不服從交通勤務警察之稽查之情形
    。(三)抗告人拒絕停車受檢，金門縣警察局員警考量駕駛人的
    安全，未強勢攔車，僅尾隨其後，待其停車後告知闖紅燈違
    規事實，並要求其出示行車執照及駕駛執照，發現抗告人駕
    照逾期，依道路交通管理處罰條例第22條第1項第7款規定予
    以告發。抗告人固不否認駕照已逾有效期間，惟稱警察機關
    係因違法攔檢始獲悉駕照逾期，依道路交通管理處罰條例第
    89條準用刑事訴訟法第 155條之規定，違法取證不得作為證
    據云云。然金門縣警察局員警攔檢抗告人，並未違法，已如
    上述，於攔停後發現抗告人另有駕照逾期之違規，自得予以
    告發。抗告人誤認員警違法執行勤務，亦無解於其違規之事
    實。綜上，金門縣公路監理所依道路交通管理處罰條例第53
    條第1項、第60條第 2項第1款、第22條第1項第7款之規定，
    分別裁處抗告人罰鍰新臺幣1800元及3600元，並記違規點數
    4點，核無違誤。抗告人之異議為無理由，而予駁回等語。
三、抗告意旨略以：(一)中央法規標準法第15條明定「法規對其他
    法規所規定之同一事項而為特別規定者，應優先適用之。其
    他法規修正後，仍應優先適用。」按道路交通管理處罰條例
    第 4條規定，警察為執行法令所賦予之交通勤務有「指揮」
    駕駛人之權利，惟從其規定卻無法明白指揮攔停車輛之實質
    內容，包括程序、時間、場所、限制之界限。相對於道路交
    通管理處罰條例第 4條對於指揮攔停車輛無實質內容之規定
    ，警察職權行使法第 6、7、8條對於同一事項攔停車輛之程
    序、時間、場所、限制等，特別予以詳盡之規定，依中央法
    規標準法第16條規定，警察職權行使法第 6、7、8條關於警
    察攔停車輛之規定，應優先於道路交通管理處罰條例第 4條
    適用。(二)依金門縣警察局96年9月7日金警交字第0960013374
    號函檢附之證據，顯示抗告人駕駛車輛自下莊光武路左轉往
    新市里方向行駛，未經過警方設立之攔截點。原裁定卻記載
    為「闖紅燈直行」，且前後矛盾，隱含抗告人駕駛車經過攔
    截點不依據警察人員指揮停車之不真實記載。爰提起抗告，
    請撤銷原裁定，更為適當之裁定云云。
四、按「汽車駕駛人，行經有燈光號誌管制之交岔路口闖紅燈者
    ，處新臺幣一千八百元以上五千四百元以下罰鍰。」「汽車
    駕駛人，駕駛汽車有下列情形之一，而本章各條無處罰之規
    定者，處新臺幣九百元以上一千八百元以下罰鍰：一不服從
    交通勤務警察或依法令執行交通指揮、稽查任務人員之指揮
    或稽查。……」「汽車駕駛人，有下列情形之一者，處新臺
    幣一千八百元以上三千六百元以下罰鍰，並禁止其駕駛：…
    …七駕駛執照逾有效期間仍駕車。」「汽車駕駛人之行為有
    下列情形之一，當場不能或不宜攔截製單舉發者，得逕行舉
    發：一闖紅燈或平交道。……」道路交通管理處罰條例第53
    條第1項、第60條第2項第1款、第22條第1項第7款、第7條之
    2第 1項第1款分別定有明文。抗告人於上揭時地，駕駛牌照
    號碼6F- 1421號自小客車違反交通號誌行車，經警員當場查
    覺，以警車蜂鳴器示警，再由警員以手勢示意停車，均無效
    果，迨尾隨至抗告人停車後，始製單舉發，並發覺抗告人使
    用已逾期限之駕駛執照等情，業據證人陳博明、黃裕翔於原
    審證述綦詳，且抗告人對於闖紅燈一節，於原審表明因警員
    曾提示錄影，故無意見等語。按道路交通管理處罰條例第 1
    條、第 2條分別規定：「為加強道路交通管理，維護交通秩
    序，確保交通安全，制定本條例。」「道路交通管理、處罰
    ，依本條例規定；本條例未規定者，依其他法律規定。」已
    明揭該條例係就交通管理、處罰事項而特定制定，必以該條
    例未規定者，始依其他法律之規定。至警察職權行使法第 6
    條「警察於公共場所或合法進入之場所，得對於下列各款之
    人查證其身分：一合理懷疑其有犯罪之嫌疑或有犯罪之虞者
    。二有事實足認其對已發生之犯罪或即將發生之犯罪知情者
    。三有事實足認為防止其本人或他人生命、身體之具體危害
    ，有查證其身分之必要者。四滯留於有事實足認有陰謀、預
    備、著手實施重大犯罪或有人犯藏匿之處所者。五滯留於應
    有停（居）留許可之處所，而無停（居）留許可者。六行經
    指定公共場所、路段及管制站者。」「前項第六款之指定，
    以防止犯罪，或處理重大公共安全或社會秩序事件而有必要
    者為限。」「其指定應由警察機關主管長官為之。」「警察
    進入公眾得出入之場所，應於營業時間為之，並不得任意妨
    礙其營業。」；同法第 7條「警察依前條規定，為查證人民
    身分，得採取下列之必要措施：一攔停人、車、船及其他交
    通工具。二詢問姓名、出生年月日、出生地、國籍、住居所
    及身分證統一編號等。三令出示身分證明文件。四若有明顯
    事實足認其有攜帶足以自殺、自傷或傷害他人生命或身體之
    物者，得檢查其身體及所攜帶之物。」「依前項第二款、第
    三款之方法顯然無法查證身分時，警察得將該人民帶往勤務
    處所查證；帶往時非遇抗拒不得使用強制力，且其時間自攔
    停起，不得逾三小時，並應即向該管警察勤務指揮中心報告
    及通知其指定之親友或律師。」及同法第 8條「警察對於已
    發生危害或依客觀合理判斷易生危害之交通工具，得予以攔
    停並採行下列措施：一要求駕駛人或乘客出示相關證件或查
    證其身分。二檢查引擎、車身號碼或其他足資識別之特徵。
    三要求駕駛人接受酒精濃度測試之檢定。」「警察因前項交
    通工具之駕駛人或乘客有異常舉動而合理懷疑其將有危害行
    為時，得強制其離車；有事實足認其有犯罪之虞者，並得檢
    查交通工具。」等規定，均列於該法第二章「身分查證及資
    料蒐集」章，核屬基於保障人民權益、維持公共秩序及保護
    社會安全之目的，對警察依法行使對身分查證及資料蒐集職
    權之規範，俱非針對道路交通管理，維護交通秩序，確保交
    通安全目的而為之特別規定。是警察職權行使法上揭明文，
    自非道路交通管理處罰條例第 4條之特別規定。再按汽車駕
    駛人闖紅燈或平交道，當場不能或不宜攔截製單舉發者，得
    逕行舉發，道路交通管理處罰條例第7條之2第1項第1款所明
    文。依文義解釋，足徵法文未限制警察人員執行勤務遇有違
    反道路交通管理處罰條例情形，應以逕行舉發為原則，例外
    始得攔截違規行為人車。再觀之內政部警政署交通違規稽查
    與輕微違規勸導作業注意事項肆、一(二)7.規定：「不服稽查
    取締事實之認定，必須經攔停稽查且有下列情事之一者，方
    得舉發：(1)拒絕出示駕照、行照或其他足資稽查之文件。(2)
    拒絕停靠路邊接受稽查者。(3)在稽查中藉故叫囂，尚未達妨
    害公務程度者。(4)以消極行為，不服從稽查者。(5)警察以警
    鳴器、警笛、喊話器呼叫路邊停車，仍不靠邊停車接受稽查
    或逃逸者。」益足徵遇上揭情形時，仍應攔停稽查，方得舉
    發。本件抗告人駕駛車輛未遵循交通號誌，經警員當場查覺
    ，以警車蜂鳴器示警，再由警員以手勢示意停車，均無效果
    ，迨尾隨至抗告人停車後，始予稽查並查獲抗告人持有之駕
    駛執照已逾期限，其程序並無不當或違法，亦未侵害抗告人
    之人身自由。原審駁回抗告人之異議，核無不合。抗告人就
    原審裁定已明白論述之事項，並以原裁定隱含抗告人駕駛車
    經過攔截點不依據警察人員指揮停車不實記載等推測之詞，
    指摘原審裁定違法，為無理由，應予駁回。
據上論斷，應依道路交通案件處理辦法第26條，刑事訴訟法第41
2條，裁定如主文。
中    華    民    國    97    年    1     月    31    日
                  交通法庭審判長法  官  林勤純
                                法  官  朱光仁
                                法  官  蔡新毅
上列正本證明與原本無異。
本裁定不得再抗告。
                                書記官  李麗鳳
中    華    民    國    97    年    1     月    31    日


司法院資訊處製作；財團法人民間司法改革基金會備份。
